【裁判字號】    89,裁,253
【裁判日期】    890225
【裁判案由】    國宅
【裁判全文】
行  政  法  院  裁  定                            八十九年度裁字第二五三號
    原      告  甲○○
    訴訟代理人  劉鴻濃律師
    被      告  臺北市政府工務局養護工程處
右當事人間因國宅事件，原告不服內政部中華民國八十七年十二月二十八日台八七內
訴字第八七○五八九六號再訴願決定，提起行政訴訟。本院裁定如左︰
    主  文
原告之訴駁回。
    理  由
一、按人民提起行政訴訟，須因中央或地方官署之違法行政處分，損及其權利或利益
，經訴願、再訴願程序未獲救濟，始得向行政法院為之，行政訴訟法第一條第一項定
有明文。又，所謂行政處分係指行政機關就公法上具體事件所為之決定或其他公權力
措施而對外直接發生法律效果之單方行政行為；至「行政機關代表國庫出售或出租公
有財產，並非行使公權力對外發生法律效果之單方行政行為，即非行政處分，而屬私
法上契約，當事人若對之爭執，自應循民事訴訟程序解決。」（參照司法院釋字第四
二三、四四八號解釋）。次按，本件系爭「台北市基隆河中山橋至成美橋段河道整治
地區區段徵收範圍內現任戶遷移安置計畫」之前言，明示：「本府為改善基隆河．．
．經依都市計畫主要計畫決定本市基隆河中山橋至成美橋段河道整治範圍以區段徵收
方式開發新社區區徵收範圍內拆遷戶居住問題，爰訂定本遷移安置計畫。
」，其第四項關於計畫執行復規定：「．．．(二)專案國宅、專案住宅之配售：凡合於
前項安置對象之拆遷戶業主於限期內將房屋拆除後，由本府工務局養護工程處填製配
售國宅申請表送本府國宅處審核，合於國宅配售條件者，配售專案國宅，不符合國宅
配售條件者，配售專案住宅。．．．」，顯然係台北市政府為順利達成以區段徵收方
式整治基隆河之行政目的，除依土地法、都市計畫法等相關規定發放改良物補償費、
遷移費外，另給與非法定補償性質之措施，而採取配售專案國宅、專案住宅之私法形
態的行為，以減少整治河川之公權力行政之阻力。台北市政府就配售專案國宅、專案
住宅之行為，並非居於公權力主體行使其統治權之公權力行政，而係處於與私人相當
之法律地位，並在私法支配下所為之私經濟行為，類此行為，稱之為「行政私法」，
而為「國庫行政」（或稱私經濟行政）主要類型之一，行政私法依司法院釋字第四五
七號解釋意旨，固認除須受私法支配外，憲法上關於人民基本權利之規定，尤其是平
等原則亦適用之，即認憲法關於人民權利之規定對行政私法之私人間法律關係亦有效
力（即憲法對第三人效力之問題），惟行政私法之雙方當事人對其私法行為發生爭執
，參照前揭釋字第四四八號解釋之意旨，行政私法之相對人仍應循民事訴訟程序解決
，自不得循行政爭訟途徑謀求救濟。查，本件原告起訴事實謂：「緣原處分機關為辦
理基隆河（中山橋至成美橋）截彎取直整治工程，以區段徵收方式徵收工程範圍內土
地及地上物。又為解決徵收範圍內拆遷戶居住問題，經訂定該市基隆河中山橋至成美
橋地區區段徵收範圍內現住戶遷移安置計畫，專案安置該地區區段徵收範圍內之拆遷
戶。原告之先父謝金煉原有坐落台北市○○區○○路段二○○巷十之四號房屋，位於
徵收範圍內已拆除，取得專案國宅優先承購資格，編為一九三五號。嗣謝金煉於八十
六年一月三日亡故，由其配偶謝林變（原告母親）申請替代，原處分機關以八十六年
六月十八日北市工養機字第八六六五八四五一○○號函，否准申請，謝林變提起訴願
經台北市政府於八十六年十一月十四日被訴字第八六○八八八九一○一號訴願決定撤
銷原處分。嗣迨八十七年二月二十七日經台北市政府國民住宅處北市宅三字第八七二
○六七六二○一號函通知謝林變應於八十七年三月十日前辦理有關承購事，宜時謝林
變業已於八十七年二月三日亡故，乃由謝林變之女即原告申請替代，因原告人未與其
父母共同生活設籍，不符合住宅承購資格，原處分機關乃以八十七年三月十八日北市
工養權字第八七六○九五一五○○號書函函復，所請礙難辦理。原告不服，提起訴願
、再訴願均被駁回，為乃提起本件行政訴訟。」，其理由則謂：「按以徵收補償金，
乃都市計劃法所明定之補償方法，至於本案之專案國（住）宅配售，雖非法定之補償
方法，但其目的係為完成基隆河整治區段徵收此一公法目的，且須由遷移戶申請，國
宅處審核，始能諦約，就其契約之目的及基礎事實觀之，本件專案國（住）宅配售係
屬以成立行政契約為目的之補償方法。原告之被繼承人謝林變生前，既已因國宅處之
函覆表示得予配售，並通知應依規定繳交價金，則行政契約業已因意思一致而有效成
立。原處分機關，自應受此一契約之拘束，負有移轉國（住）宅之義務，而謝林變亦
因而具有繳交價金及請求移轉買賣標的之權利。此項法律關係，顯然與等待配售之期
待權性質上牟不相同，而業已轉化成為一般契約之法律關係，當然不應再受對「配售
期待權」法律上條件之限制。謝林變生前業已取得之契約上權利，業已脫離針對配售
期待權所為之限制範疇，當然得為民法上繼承之標的。原處分機關訴願及再訴願決定
機關，就此未予究明，遽為不利原告之決定，顯有違誤，應予撤銷，始允法制。」云
云，核其起訴意旨，無非以其已與被告發生契約之權利義務關係，被告未准其承受其
母生前業已取得之契約上之權利，被告拒不履行契約上之義務，係屬違法。然參照司
法院釋字第四四八號解釋之意旨，被告以原告在其母生前未與之同戶籍，而未予同意
由原告承受其母專案國（住）宅配售請求權，應屬兩造因行政私法之私經濟行為發生
爭執。原告謂本件係雙方行政契約之公法上權利義務之爭訟，自非可取。是原告應循
民事訴訟程序訴請管轄之普通法院民事庭審理，始為正途。況依原告主張被告應受其
母生前與被告有效成立之「行政契約」拘束，而負有移轉國（住）宅之義務乙節，即
非屬主張行政處分違法，致侵害其權利，依首開行政訴訟法第一條第一項之規定，亦
無由提起撤銷之訴。綜上，原告不得提起訴願而提起，一再訴願決定未以其訴願不合
法，從程序上為不受理之決定，而為實體上審理予以駁回，其程序雖有未洽，惟就原
告之訴願應予駁回之結果，並無異致，仍應維持。原告復提起行政訴訟，於法自有未
合，應予駁回。
據上論結，本件原告之訴為不合法，爰依行政訴訟法第十四條第一項，裁定如主文。
中    華    民    國     八十九      年      二      月     二十五      日
                    行 政 法 院 第 五 庭
                                審 判 長 評  事      廖  政  雄
                                         評  事      趙  永  康
                                         評  事      沈  水  元
                                         評  事      林  清  祥
                                         評  事      姜  仁  脩
右  正  本  證  明  與  原  本  無  異
                                         法院書記官  郭  育  玎
中    華    民    國     八十九      年      二      月     二十九      日


司法院資訊處製作；財團法人民間司法改革基金會備份。
